臺灣高等法院民事判決
108年度上易字第973號
上  訴  人  宋美玲  
追加  原告  宋月英  
            宋月秀  
            宋雪琴  
共      同
訴訟代理人  蔡順雄律師
            鄭凱威律師
被 上訴 人  宋鴻海  
訴訟代理人  魏釷沛律師
            彭以樂律師
上列當事人間損害賠償事件，上訴人對於中華民國108年5月23日
臺灣桃園地方法院第一審判決（107年度訴字第2808號），提起
上訴，宋月英等並為訴之追加，本院於108年12月24日言詞辯論
終結，判決如下：
    主  文
原判決關於駁回後開第二項之訴部分及訴訟費用之裁判均廢棄。
被上訴人應給付新臺幣玖拾陸萬肆仟玖佰壹拾玖元，及自民國一
○八年九月四日起至清償日止，按週年利率百分之五計算之利息
予兩造公同共有。
其餘上訴駁回。
其餘追加之訴駁回。
第一、二審（含追加之訴）訴訟費用均由被上訴人負擔。
    事實及理由
壹、程序方面：
一、按因犯罪而受損害之人，於刑事訴訟程序得附帶提起民事訴
    訟，對於被告及依民法負賠償責任之人，請求回復其損害，
    刑事訴訟法第487條第1項定有明文。被上訴人雖抗辯：伊所
    涉刑案係未得全體繼承人同意，偽造並行使被繼承人宋琳輝
    之簽章用以提領帳戶存款，未經檢察官起訴詐欺取財罪，伊
    所侵害者僅為人格權（姓名權）而屬社會法益，上訴人並無
    私權受侵害，不得提起刑事附帶民事訴訟云云。然按所謂「
    因犯罪而受損害之人」者，係指因刑事被告之犯罪行為，而
    致其身體、自由、名譽或財產等個人權利，受有損害之人而
    言。不以直接因犯罪而受損害者為限，凡間接或附帶受有形
    或無形損害之人，在民法上對加害人有請求損害賠償之權利
    者，均得提起之。被上訴人所為偽造文書行為，固屬侵害公
    法益之犯罪（參不爭執之事項㈡、㈢），惟其提領之宋琳輝帳
    戶存款，均係兩造公同共有之遺產，已侵害上訴人及追加原
    告之債權，自屬同時侵害私法益，是依前揭說明，上訴人仍
    不失為因犯罪受損害之人，非不得提起刑事附帶民事訴訟。
    被上訴人所辯要非有據，本件刑事附帶民事訴訟應屬合法。
二、按於第二審為訴之變更或追加，非經他造同意不得為之，但
    請求之基礎事實同一者，或該訴訟標的對於數人必須合一確
    定時，追加其原非當事人之人為當事人者者，不在此限，民
    事訴訟法第446條第1項、第255條第1項第2款、第5款分別定
    有明文。次按不變更訴訟標的，而補充或更正事實上或法律
    上之陳述者，非為訴之變更或追加，同法第256條亦規定甚
    明。上訴人於原審起訴請求被上訴人給付宋琳輝全體繼承人
    新臺幣（下同）96萬4919元本息（見原審審附民卷第1頁）
    ，其上訴後由宋月英、宋月秀、宋雪琴（下分別以姓名稱之
    ，合稱追加原告）追加為原告（見本院卷第21頁），並更正
    聲明請求被上訴人給付96萬4919元本息予兩造公同共有（見
    本院卷第87頁）。被上訴人雖不同意訴之追加及更正聲明，
    惟訴之追加請求係基於被上訴人未得全體繼承人同意提領宋
    琳輝帳戶存款之同一基礎事實，且依民法第1151條規定，上
    開存款為兩造公同共有之遺產，而基於公同共有法律關係為
    請求者，屬固有之必要共同訴訟，應由被上訴人以外之其他
    公同共有人全體起訴，當事人之適格始無欠缺，而為訴訟標
    的對於追加原告必須合一確定之情形，自與民事訴訟法第44
    6條第1項、第255條第1項第2款、第5款規定相符。至更正聲
    明部分，僅係補充法律上之陳述，依同法第256條規定非為
    訴之變更。是上開訴之追加及更正聲明，均為法之所許。
三、再按當事人於第二審不得提出新攻擊或防禦方法，為民事訴
    訟法第447條第1項前段所明定。上訴人雖主張被上訴人所為
    支出喪葬費用、扶養費用之抗辯屬第二審提出之新防禦方法
    而不得審酌云云。然被上訴人已於原審提出民事言詞辯論意
    旨狀載明此項抗辯（見原審訴字卷第194至196頁），並以費
    用明細表、請款對帳單、收款收據、規費繳款書、訊問筆錄
    等件為憑（見原審訴字卷第210至229頁）。縱其嗣於原審言
    詞辯論終結前捨棄此項抗辯（見原審訴字卷第212頁），仍
    無礙被上訴人確曾於原審提出此防禦方法，且為上訴人所知
    悉。是被上訴人於本院重行提出此項支出喪葬費用、扶養費
    用之抗辯，要非新防禦方法，上訴人上開主張並無可採，本
    院仍得審酌被上訴人此項抗辯。
貳、實體方面：
一、上訴人及追加原告主張：宋琳輝於民國102年12月25日上午5
    時21分死亡，兩造均為繼承人，公同共有宋琳輝所申設如附
    表所示金融機構之存款。詎被上訴人未經全體繼承人同意，
    分別於如附表所示之時、地，擅自蓋用宋琳輝之印鑑章，填
    寫提款單或取款憑條，提領或轉帳如附表所示之金額，共計
    取得96萬4919元，侵害全體繼承人對金融機構之消費寄託物
    返還請求權，應負侵權行為損害賠償之責。爰依民法第184
    條規定，提起本件訴訟等情（原審為上訴人敗訴之判決，上
    訴人不服，提起上訴，宋月英等並為訴之追加）。上訴及追
    加聲明：㈠、原判決廢棄。㈡、被上訴人應給付96萬4,919元
    ，及自起訴狀繕本送達翌日起至清償日止，按週年利率百分
    之5計算之利息予兩造公同共有。
二、被上訴人則以：宋琳輝死亡後，伊自其帳戶提領之款項，悉
    數用於宋劉蘭香之全體繼承人須承擔之法定扶養義務50萬4,
    165元（含外籍看護費用24萬8,992元、餐費12萬2,040元、
    醫藥費用13萬3,133元）及宋琳輝、宋劉蘭香之喪葬費用各2
    9萬1,810元、35萬2,830元。上訴人及追加原告對上開費用
    分文未出，亦未提領宋劉蘭香之帳戶存款交與伊，或作為宋
    劉蘭香之生活費使用。又伊取得之喪葬津貼並非遺產，奠儀
    亦非伊個人收取，均無侵占之問題，上訴人及追加原告無權
    置啄等語，資為抗辯。答辯聲明：上訴及追加之訴均駁回。
三、兩造不爭執之事項（本院卷第272、275、276、374、376頁
    ）：
㈠、宋琳輝於102年12月25日上午5時21分死亡，兩造、宋劉蘭香
    、宋月春為宋琳輝之全體繼承人，均未拋棄繼承，公同共有
    宋琳輝如附表所示金融機構存款。
㈡、被上訴人於宋琳輝死亡後，未經全體繼承人同意，分別於如
    附表所示之時間、地點，蓋用宋琳輝之印鑑章，填寫提款單
    或取款憑條，提領或轉帳如附表所示之款項，共計取得96萬
    4,919元。
㈢、被上訴人所為前項行為，經臺灣桃園地方法院（下稱桃園地
    院）106年度訴字第654號判決其犯行使偽造私文書罪，共2
    罪，各處有期徒刑3月，如易科罰金，均以1,000元折算1日
    ，應執行有期徒刑5月，如易科罰金，以1,000元折算1日確
    定。
㈣、宋劉蘭香為宋琳輝之配偶，於103年11月29日死亡，繼承人為
    兩造及宋月春，均未拋棄繼承；宋月春為兩造之姊妹，業經
    桃園地院106年度亡字第43號裁定宣告於105年5月12日下午1
    2時死亡確定，繼承人為兩造，均未拋棄繼承。
㈤、宋琳輝、宋劉蘭香死亡後之喪葬費用分別為29萬4,060元、35
    萬2,830元。
㈥、宋琳輝、宋劉蘭香死亡後，被上訴人向臺灣省農會（現更名
    為中華民國農會）中壢辦事處領取喪葬津貼各15萬3,000元
    ，向勞工保險局領取喪葬津貼各13萬1,700元。
四、兩造爭點及法院之判斷：
    上訴人及追加原告主張：被上訴人未得全體繼承人同意，提
    領宋琳輝如附表所示金融機構帳戶存款共計96萬4919元，應
    負侵權行為損害賠償責任等情，則為被上訴人所否認，並以
    前揭情詞置辯。是以本件爭點厥為：㈠、被上訴人提領96萬4
    ,919元是否係為宋琳輝、宋劉蘭香支出喪葬費用分別為29萬
    4,060元、35萬2,830元及為全體繼承人履行宋劉蘭香法定扶
    養義務支出50萬4,165元（含外籍看護費用24萬8,992元、餐
    費12萬2,040元、醫藥費用13萬3,133元）？㈡、上訴人與追
    加原告依民法第184條規定，請求被上訴人給付96萬4,919元
    本息予兩造公同共有，有無理由？茲析述如下：
㈠、按因故意或過失，不法侵害他人之權利者，負損害賠償責任
    。故意以背於善良風俗之方法，加損害於他人者亦同，民法
    第184條第1項定有明文。次按繼承人自繼承開始時，除本法
    另有規定外，承受被繼承人財產上之一切權利、義務。繼承
    人有數人時，在分割遺產前，各繼承人對於遺產全部為公同
    共有，民法第1148條第1項前段、第1151條亦分別定有明文
    。再按公同共有物之處分及其他之權利行使，除法律另有規
    定外，應得公同共有人全體之同意，民法第828條第3項規定
    甚明。
㈡、經查，宋琳輝死亡後，所遺如附表所示金融機構存款共計96
    萬4919元，應係全體繼承人公同共有之遺產，是依前揭說明
    ，非得全體繼承人同意，任何單獨或部分繼承人均不得處分
    或行使權利至明。被上訴人既已自認其陸續提領上開96萬49
    19元款項，均未得全體繼承人同意（參兩造不爭執之事項㈡
    ），自係侵害其他繼承人對於該96萬4919元遺產之權利（即
    對於各該金融機構之消費寄託物返還請求權），而屬故意以
    背於善良風俗之方法加損害於他人之侵權行為。被上訴人雖
    抗辯其提領上開款項作為宋劉蘭香之扶養費用及宋琳輝、宋
    劉蘭香之喪葬費用云云，並提出費用明細表、請款對帳單、
    收款收據、規費繳款書、訊問筆錄等件為憑（見原審訴字卷
    第210至229頁）。然為上訴人所否認，且上開單據等證據資
    料，至多僅能證明有各該費用支出之事實，而無法證明係由
    何人支出，亦無法證明支出費用之金錢來源即是上開96萬49
    19元遺產。被上訴人所辯無足採信，且其為侵權行為後如何
    處置所得款項，均不能解免其已侵害其他繼承人對於各該金
    融機構之消費寄託物返還請求權所應負之侵權行為賠償責任
    。又兩造不爭執現均為宋琳輝之全體繼承人（見本院卷第43
    5頁），而公同共有上開侵權行為損害賠償債權。是上訴人
    及追加原告依民法第184條第1項後段規定，請求被上訴人賠
    償96萬4919元予兩造公同共有，自屬有據。至上訴人及追加
    原告另依民法第184條第1項前段、第2項規定為請求之部分
    ，既經陳明與民法第184條第1項後段規定屬選擇合併之擇一
    關係（見本院卷第89頁），本院自毋庸再行審究，併此敘明
    。
㈢、上訴人及追加原告雖主張自起訴狀繕本送達被上訴人翌日起
    算法定遲延利息。然依民法第828條第3項規定，公同共有債
    權之權利行使，應得公同共有人全體之同意。上訴人於原審
    係單獨起訴向被上訴人求償，未舉證證明已得上訴人與被上
    訴人以外之其他繼承人同意，故起訴狀繕本送達被上訴人不
    生催告之效力，無從起算法定遲延利息，應以上訴人及追加
    原告共同提出民事追加原告狀，並以該狀繕本送達被上訴人
    方生合法催告之效力，而於送達翌日即108年9月4日（見本
    院卷第51頁），起算法定遲延利息。上訴人及追加原告請求
    逾上開範圍之法定遲延利息，應非有據，不能准許。
五、綜上所述，上訴人及追加原告依民法第184條第1項後段規定
    ，請求被上訴人給付96萬4,919元，及自108年9月4日起至清
    償日止，按週年利率百分之5計算之利息予兩造公同共有，
    洵屬正當，應予准許。逾上開範圍之請求，則屬無據，不應
    准許。原審就上開應准許之部分，為上訴人敗訴之判決，尚
    有未洽。上訴論旨指摘原判決此部分不當，求予廢棄改判，
    及追加原告所為此部分追加之訴，均為有理由，應由本院廢
    棄改判及判決如主文第2項所示。至上開不應准許之部分，
    原審為上訴人敗訴之判決，理由雖有不同，結論並無二致，
    仍應予以維持。上訴論旨猶執前詞，指摘原判決此部分不當
    ，求予廢棄改判，為無理由，應駁回此部分上訴及追加原告
    此部分追加之訴。
六、本件事證已臻明確，兩造所為其餘攻擊、防禦及舉證，經本
    院審酌後，認與判決結論均無影響，爰不一一論列，附此敘
    明。
參、據上論結，本件上訴及追加之訴均為一部有理由，一部無理
    由，依民事訴訟法第450條、第449條第2項、第79條，判決
    如主文。
中    華    民    國   109    年    1     月    14    日
                  民事第十八庭 
                        審判長法  官  吳青蓉
                              法  官  周美雲
                              法  官  賴彥魁
正本係照原本作成。
不得上訴。
中    華    民    國   109    年    1     月    14    日
                              書記官  高瑞君
附表：
編號 時間 地點 取款金額 取款方式 卷頁 1 102年12月25日上午11時許 桃園市○○區○○路00號之中壢郵局 44萬2,979元 自中壢郵局帳號00000000000000號帳戶轉存至被上訴人之同郵局帳號00000000000000號帳戶 原審審附民卷第8、9頁 2 102年12月25日上午11時7分許 桃園市○○區○○路00號之中壢郵局       769元 自中壢郵局帳號00000000000000號帳戶提領現金 原審審附民卷第8頁、第9頁反面 3 102年12月25日上午11時35分許 桃園市○○區○○路00號1樓之彰化商業銀行中壢分行 51萬3,171元 自彰化商業銀行中壢分行帳號00 000000000000號帳戶轉存至被上訴人之同分行帳號000000000000 00號帳戶 原審審附民卷第10、11頁 4 103年1月14日下午12時8分許 桃園市○○區○○路00號1樓之彰化商業銀行中壢分行     1,000元 自彰化商業銀行中壢分行帳號00000000000000號帳戶提領現金 原審審附民卷第10頁、第11頁反面 5 103年1月14日下午12時53分許 桃園市○○區○○街00號之中華民國農會中壢辦事處     7,000元 自中華民國農會中壢辦事處帳號0000000000號帳戶提領現金 原審審附民卷第12頁正、反面 共計   96萬4,919元